臺灣高等法院高雄分院刑事判決　　 96年度選上更(一)字第9號
上　訴　人
即　被　告　乙○○○
選任辯護人　林復華律師
　　　　　　林柏瑞律師
上列上訴人因違反公職人員選舉罷免法案件，不服臺灣高雄地方
法院95年度選訴字第13號中華民國95年11月16日第一審判決（起
訴案號：臺灣高雄地方法院檢察署95年度選偵字第35號），提起
上訴，判決後，經最高法院發回更審，本院判決如下：
    主  文
原判決撤銷。
乙○○○對於有投票權之人，交付賄賂，而約其投票權為一定之
行使，處有期徒刑壹年陸月，褫奪公權壹年陸月。減為有期徒刑
玖月，褫奪公權壹年。預備賄選用之新台幣貳仟元沒收。
    事  實
一、乙○○○原係高雄縣旗山鎮新山里里民，緣高雄縣旗山鎮鎮
    公所於民國94年5 月24日，將該里與鼓山里、（舊）湄州里
    合併成為（新）湄州里。乙○○○因感念原湄州里里長柯木
    源曾助其為姐夫申請補助津貼，故為使柯木源能於旗山鎮第
    18屆里長選舉時順利當選出任（新）湄州里里長，竟自行基
    於反覆賄選之犯意，先於95年6 月4 日上午10時許，至丁○○○在高雄縣旗山鎮○○里○○街55號住處，交付新台幣（
    下同）4,000 元賄款予具投票權之丁○○○（其所涉投票受
    賄罪部分，業經臺灣高雄地方法院判處有期徒刑2 月，褫奪
    公權2 年在案），表明其中2,000 元係作為丁○○○賄選之
    代價，而約丁○○○於投票日行使投票權時，為投票予柯木
    源之一定行使，經丁○○○予以收受，而許以投票予柯木源
    之投票權一定行使，乙○○○並囑丁○○○將其餘2,000 元
    交付予丁○○○具投票權之子丙○○，及請其於投票日行使
    投票權時，為投票予柯木源之一定行使，惟丁○○○並未將
    該筆款項交付丙○○，亦未告知其事；乙○○○復承前犯意
    ，於同年月5 日上午8 、9 時，至位於高雄縣旗山鎮○○里
    ○○街49號甲○○所經營雜貨店內，交付2,000 元賄款予具
    有投票權之甲○○（其所涉投票受賄罪部分，業經臺灣高雄
    地方法院判處有期徒刑2 月，褫奪公權2 年在案），約甲○○於投票日行使投票權時，投票予柯木源之一定行使，亦經
    甲○○予以收受。迨臺灣高雄地方法院檢察署檢察官因接獲
    線報，於同年月5 日下午4 時許指揮法務部調查局高雄縣調
    查站傳喚甲○○、丁○○○到案，始循線查獲上情。
二、案經法務部調查局高雄縣調查站及高雄縣政府警察局旗山分
　　局報請臺灣高雄地方法院檢察署檢察官偵查起訴。
    理  由
一、訊據上訴人即被告乙○○○對於在前揭里長選舉期間，為協
    助曾幫助其姐夫申請補助津貼之里長候選人柯木源，而交付
    4,000 元予丁○○○及交付2,000 元予甲○○，囑其等及家
    人投票給柯木源之事實，已坦白承認，核與證人丁○○○、
    甲○○於本院審理中證述情節相符。而柯木源為高雄縣旗山
    鎮第18屆（新）湄州里里長候選人，丁○○○、丙○○、甲○○均為旗山鎮湄州里有投票權之人，有高雄縣旗山鎮95年
    村里長選舉候選人登記冊、高雄縣旗山鎮第18屆鄉鎮市民代
    表暨村里長選舉選舉人名冊在卷可稽（見原審卷第33至35頁
    ），是被告之自白核與事實相符。
二、被告選任辯護人雖辯稱：被告固有交付2,000 元予丁○○○
    及交付2,000 元予甲○○，然丁○○○及甲○○並未明確承
    諾投票給柯木源，被告縱有交付款項，因缺乏行賄、受賄間
    之意思合致，應不能認為該當於交付賄賂罪行，而公職人員
    選舉罷免法第90條之1 第1 項之「行求」、「期約」、「交
    付」行為，係屬階段行為，被告與行求賄賂之對象既無意思
    合致過，應僅構成行求賄賂罪云云。惟證人丁○○○在調查
    中雖供稱有拒絕收該筆賄款等語（調查卷第17頁），惟其在
    本院審理中證稱：伊有收受被告所交付之賄款，並有答應要
    投票給柯木源等語（本院上更(一)卷第52至53頁）；證人甲○○在本院審理中亦證稱：伊有收受被告所交付之賄款，並有
    答應要投票給柯木源等語（本院上更(一)卷第57頁），足見被
    告就對證人丁○○○及甲○○賄選部分均已達到交付賄賂階
    段。
三、核被告乙○○○交付賄選款項給丁○○○（指其自己有投票
    權之2,000 元部分）及甲○○行為，係犯公職人員選舉罷免
    法第90條之1 第1 項對於有投票權人交付賄賂而約其就投票
    權為一定之行使罪。另其將欲對丙○○賄選之款項2,000 元
    ，交予丁○○○，囑其轉交予丙○○，及請其於投票日投票
    給柯木源，惟丁○○○實際上並未將該款項轉交給丙○○，
    亦未告知被告前來賄選之事，業經證人丁○○○及丙○○在
    本院審理中證述明確，是被告就對丙○○賄選部分，應僅止
    於預備階段，而係犯公職人員選舉罷免法第90條之1 第2 項
    預備賄選罪。公訴意旨認被告此部分行為，亦係犯公職人員
    選舉罷免法第90條之1 第1 項對於有投票權人交付賄賂而約
    其就投票權為一定之行使罪，尚有未洽，惟其起訴之社會基
    本事實相同，本院自得變更起訴法條予以審理。其預備賄選
    之低度行為，應為交付賄賂之高度行為吸收。又學理上所稱
    之集合犯、接續犯，與修正前刑法第56條所定連續犯之區別
    ，在於集合犯係一種構成要件類型，亦即立法者針對特定刑
    罰規範之構成要件，已預設其本身係持續實行之複次行為，
    具備反覆、延續之行為特徵，將之總括或擬制成一個構成要
    件之「集合犯」行為；此種犯罪，以反覆實行為典型、常態
    之行為方式，具侵害法益之同一性，因刑法評價上為構成要
    件之行為單數，因而僅包括的成立一罪。其與接續犯之不同
    ，在於接續犯所適用之構成要件行為文義本身並不具反覆實
    行之特質，非屬立法規範所定之構成要件類型，於時間及空
    間之緊密關聯性上，亦較之集合犯為嚴格。是除集合犯外，
    每一種構成要件行為皆得以接續犯方式為之，因此集合犯亦
    有喻之為「法定接續犯」者。此與連續犯係指行為人在主觀
    上基於一個概括之犯意，而反覆實行客觀上可以獨立成罪之
    同一罪名之行為者，均尚屬有間。公職人員選舉罷免法第91
    條之1 第1 項所定之對有投票權人交付賄賂或不正利益罪之
    賄選行為，乃行為人基於足以讓候選人當選票數之賄選目的
    ，反覆向多數人交付賄賂或其他不正利益，約定不行使投票
    權或為一定行使；是對有投票權人交付賄賂或其他不正利益
    之犯行，於構成要件類型上，本質上已具備反覆、延續之行
    為特徵，其持續多次對有投票權人交付賄賂或其他不正利益
    即為此類犯罪之典型或常態，於刑法評價上自應僅成立集合
    犯一罪（最高法院96年度台上字第1133號判決參照）。是被
    告雖有二次對有投票權之人交付賄賂行為，惟依上開說明，
    被告應成立集合犯，而不成立連續犯，公訴意旨認應成立連
    續犯，尚有未洽。又被告行為後，公職人員選舉罷免法雖於
    95 年5月30日修正同年7 月1 日施行，惟該法第90條之1 並
    未修正，自無新舊法比較之必要。又被告現有左側慢性中耳
    炎併極重度聽力障礙，有財團法人義大醫院診斷證明書可參
    （本院卷第37頁），復因係其姐夫積欠里長候選人柯木源，
    始起意為其賄選，且里長選舉為最基層選舉，賄選對象僅3
    人，犯罪情節與其他有計畫性，大規模買票之賄選行為，對
    社會危害情節相比，惡性尚非重大不赦，其已年逾60，僅有
    小學教育程度，本院認本件如量處最低刑度有期徒刑3 年，
    仍嫌過重，爰依刑法第59條規定減輕其法定刑。
四、原審以被告罪證明確予以論罪科刑，固非無見，惟認被告向
    丙○○賄選部分，已達於交付賄賂階段，另認被告之各次賄
    選行為，應成立連續犯，圴有未洽。被告上訴意旨主張其就
    向丙○○賄選尚未達於交付階段，為有理由，應予撤銷改判
    。爰審酌選舉乃民主政治最重要之表徵，其攸關一國政治良
    窳甚鉅，而賄選為敗壞選風之主要根源，被告為求柯木源順
    利當選（新）湄州里里長，竟對有投票權人交付賄賂，腐蝕
    民主法治之根基，且於警詢、偵查及原審審理時均否認犯行
    ，迨原審判處罪行後始於本院坦承犯行，浪費司法資源，惟
    其現有左側慢性中耳炎併極重度聽力障礙，復因係其姐夫積
    欠里長候選人柯木源，始起意為其賄選，且賄選對象僅3人
    ，犯罪情節與其他有計畫性，大規模買票之賄選行為，對社
    會危害情節相比，惡性尚非重大不赦，其已年逾60，僅有小
    學教育程度，及其無犯罪前科紀錄，有臺灣高等法院被告前
    案紀錄表1 紙在卷足憑及其犯罪目的、動機等一切情狀，量
    處被告有期徒刑1 年6 月，同時併依公職人員選舉罷免法第
    98條第3 項之規定宣告褫奪公權1 年6 月。又被告犯罪時間
    在中華民國96年4 月24日以前，應依中華民國96年罪犯減刑
    條例第2 條第1 項第3 款、第7 條規定予以減輕其宣告刑二
    分之一，其褫奪公權亦同時減輕之。又其預備向丙○○賄選
    用之2,000 元，雖未扣案，仍應依公職人員選舉罷免法第90
    之1 條第3 項規定沒收。至於公職人員選舉罷免法第90之1
    條第3 項固規定預備或用以行求期約或交付之賄賂，不問屬
    於犯人與否，沒收之。但如其賄賂已交付與有投票權之人收
    受，因收受者係犯刑法第143 條第1 項之投票受賄罪，其所
    收受之賄賂應依同法條第2 項之規定沒收之，如全部或一部
    不能沒收時，追徵其價額。故犯投票行賄罪者，其已交付之
    賄賂，自應依刑法第143 條第2 項規定，於其對向共犯所犯
    投票受賄罪為沒收或追徵其價額之從刑宣告，不得再依上開
    公職人員選舉罷免法規定沒收，有最高法院著有93年台上字
    第5728號判決可資參照，是本件被告交付予丁○○○、甲○○之賄款共計4,000 元，不予宣告沒收之。
據上論結，應依刑事訴訟法第369 條第1 項前段、第364 條、第
299 條第1 項前段、第300 條，公職人員選舉罷免法第90之1 條
第1 項、第3 項，第98條第3 項，刑法第11條、第37條第2 項、
第59條，中華民國96年罪犯減刑條例第2 條第1 項第3 款、第7
條第1 項、第2 項、第14條，判決如主文。
本案經檢察官方娜蓉到庭執行職務。
中　　華　　民　　國　　96　　年　　8 　　月　　28　　日
                  刑事第三庭    審判長法  官　周賢銳
                                      法  官  謝宏宗
                                      法  官  黃仁松
以上正本證明與原本無異。
如不服本判決應於收受本判決後10日內向本院提出上訴書狀，其
未敘述上訴理由者，並得於提起上訴後10日內向本院補提理由書
狀（均須按他造當事人之人數附繕本）「切勿逕送上級法院」。
中　　華　　民　　國　　96　　年　　8 　　月　　28　　日
　　　　　　　　　　　　　　　　　　　書記官  馬蕙梅
附錄本件判決論罪科刑法條：
公職人員選舉罷免法第90條之1第1項
對於有投票權之人，行求期約或交付賄賂或其他不正利益，而約
其不行使投票權或為一定之行使者，處3 年以上10年以下有期徒
刑，得併科新臺幣1 百萬元以上1 千萬元以下罰金。
